最高法院刑事判決　　　　　　　　　　　　　　　　八十八年度台上字第三九八號
　　上　訴　人　乙○○
右上訴人因盜匪案件，不服台灣高等法院中華民國八十六年四月七日第二審更審判決
 (八十五年度上更(一)字第九七○號，起訴案號：台灣士林地方法院檢察署八十三年度
偵字第九六三三號) ，提起上訴，本院判決如左：
    主  文
原判決關於乙○○部分撤銷，發回台灣高等法院。
    理  由
本件原判決認定：上訴人乙○○因與被害人李世誠有借款、會款之債務糾紛，李世誠
避不出面解決，民國八十三年九月下旬，乙○○經人介紹認識陳明宗 (經原審判決確
定) 後，即委託其代為向李世誠索討債務，並允諾以索償債務金額之二分之一作為報
酬。經陳明宗查知李世誠居住於台北市○○○道○段四十一巷四十弄二號一樓，乙○
○、陳明宗及陳明宗找來之周志強、汪順功 (均經原審判決確定) 等四人乃基於共同
犯意之聯絡，於八十三年十月十四日晚間十一時許，由汪順功駕駛陳明宗所有車號Ｖ
Ｈ－八二二六號自小客車，載乙○○、陳明宗、周志強至李世誠居處，先由乙○○與
李世誠核對帳款後，因李世誠未能清償債務，由陳明宗、周志強、汪順功三人脅迫李
世誠與渠等一同下山處理債務，並尋找李世誠之友人夏德維、林順榮、陳榮德及向夏
德維索取積欠李世誠之債務，汪順功並出言恐嚇李世誠稱：若不與他們合作，會死得
很難看等語，李世誠心生畏懼，不得已乃任由渠等四人以前開之自小客車載走，以此
方式剝奪李世誠之行動自由。於下山途中，乙○○、陳明宗、周志強、汪順功等人欲
至台北市○○○路「金長巷舞廳」尋找林順榮，惟恐該舞廳人多混雜，為意圖順利挾
持李世誠逼迫償債避免發生意外及求自保，乃基於共同犯意之聯絡，先駕車至同市○
○街十二號十樓之三周志強住處，由周志強取其於八十一年三月初，無故受寄收藏而
持有，具有可供軍用具殺傷力之德製八ＭＭ半自動金屬模型手槍一把 (內有具可供軍
用殺傷力之子彈三發，連同彈匣一個，置放於手提包內) 後，汪順功再駕該車載乙○
○、陳明宗、周志強、李世誠至「金長巷舞廳」，但未能尋獲林順榮。乙○○、陳明
宗、周志強、汪順功又駕駛該汽車載李世誠轉往同市○○○路、長春路口之「窗前西
餐廳」，翌日即十五日凌晨，並由陳明宗聯絡知情之甲○○ (經撤回第三審上訴確定
）前往該西餐廳一同脅持李世誠，甲○○乃基於共同之犯意聯絡，依言抵達西餐廳與
傅女等人會合，加入對剝奪李世誠行動自由之列。在窗前西餐廳時，乙○○即與李世
誠核對帳目數額，其間，汪順功並毆打李世誠頭部 (未據告訴) ，且周志強亦故意於
渠等六人之面前取拿亮出該把手槍，此時甲○○亦知悉有該把手槍，並有共同犯意聯
絡，未經許可，無故持有該把手槍，陳明宗、汪順功即逼令李世誠打電話給在高雄之
李母李吳錦斷，李世誠先則不從，汪順功乃毆打李世誠頭部，李世誠不得已，以陳明
宗所有之000000000號行動電話或該餐廳之電話與其母聯絡，並由陳明宗、
汪順功先後向李吳錦斷稱李世誠已為渠等控制，須先以現金新台幣 (下同) 一百五十
萬元及支票十二張面額合計一百萬元，清償李世誠積欠乙○○之債務，否則將要殺死
李世誠，並欲帶同李世誠南下至高雄取款，李吳錦斷告知已深夜無法籌款，李吳錦斷
慮及其子安危，無奈而與乙○○等約定於十月十五日晚上九時許在台北市士林區○○
○路十之一號肯德基速食店交付金錢。乙○○、陳明宗、周志強、汪順功、甲○○隨
即將李世誠帶至該西餐廳對面之弘宮飯店看管及住宿，由陳明宗、周志強、汪順功、
甲○○帶同李世誠住宿於七二二號房，乙○○則單獨居住於七二五號房內，陳明宗並
逼迫李世誠以電話數次與李吳錦斷聯絡，由陳明宗、汪順功與李吳錦斷約定交款之細
節後，其間汪順功曾毆打李世誠頭部及胸部 (未據告訴) 並自周志強皮包內取出該把
手槍，威嚇若不與之合作，手槍便要用在李世誠身上云云，使李世誠心生畏懼。周志
強則於同年月十五日凌晨二時許，先行返回其前開錦州街住處，將該把手槍置放回原
處後，再返回住宿之弘宮飯店房內。同日上午八時許，陳明宗令周志強、汪順功、甲
○○三人先以前開自小客車帶同李世誠至台北市○○街找李世誠之友人夏德維，到達
後，汪順功再以原車返回弘宮飯店載乙○○及陳明宗二人，渠等六人至夏德維住處後
，由乙○○、李世誠與夏德維協談夏德維積欠李世誠債務問題，乙○○乃要求夏德維
簽發四十二萬元之商業本票一張 (夏德維欠李世誠) 交予傅女，以為抵償，夏德維乃
依言為之。渠等六人離去夏德維住處後，於用畢早餐後，再返回弘宮飯店休息。李世
誠為覓機報警及逃脫，提議至台北市政府警察局內湖分局尋找陳榮德之友人林澤守查
問陳榮德之去向，乙○○、陳明宗、周志強、汪順功、甲○○乃於該日下午五時許以
前開自小客車載李世誠至內湖分局，到達內湖分局前，由乙○○、陳明宗與李世誠一
同至該分局地下室尋找林澤守，周志強、汪順功、甲○○則在分局外等候，適林澤守
該日休假，未能尋獲，李世誠見分局內僅有員警二人，且畏懼陳明宗等人尚非法持有
該把手槍，而不敢即時報警，渠等五人乃再載李世誠離去，至吉林路乙○○不知情之
友人劉崇慧、張立人、趙金鳳合夥開設之泡沫紅茶店等候，至同日晚上十時許陳明宗
、周志強、汪順功、甲○○等人駕車載李世誠至台北市士林區○○○路肯德基速食店
，與先到之乙○○會合，在肯德基速食店二樓，由乙○○、陳明宗與李世誠及李吳錦
斷再次核對、清算債務，並由陳明宗自李吳錦斷手中收受現款一百萬元及支票十二紙
，每紙面額十二萬五千元，總計二百五十萬元，轉交乙○○收受，陳明宗並接續向李
世誠、李吳錦斷威脅應於五日內再籌一百九十萬元，否則將再度擄走李世誠云云。乙
○○、陳明宗、汪順功於該晚十一時許離開速食店，欲駕車離去時為埋伏守候之警員
捕獲，並查扣德製八ＭＭ半自動金屬模型手槍一把、子彈三發、彈匣一個等情。因而
撤銷第一審關於乙○○部分之判決，改判論處乙○○共同意圖供自己犯罪之用，而持
有軍用槍砲罪刑，固非無見。
惟查：(一)原判決認定上訴人乙○○一行以非法方法剝奪被害人李世誠之行動自由，挾
持李世誠至「窗前西餐廳」，乙○○即與李世誠核對帳目數額，其間，汪順功並毆打
李世誠頭部，且周志強亦故意於渠等六人 (指乙○○、陳明宗、周志強、汪順功、甲
○○及被害人李世誠) 之面前取拿亮出該把手槍等情，係以乙○○於警訊中供承：在
「窗前西餐廳」與李世誠對帳時，周志強在我們面前將該手槍亮出後，放入皮包內等
語，為其論斷之依據 (見原判決第五頁反面第四、五行) 。惟據被害人李世誠於偵查
中供稱：「當時沒看到他們有帶什麼兇器，是後來在旅館 (指弘宮飯店) 時，我向他
們借筆，他們之中有人將包包倒出來，裡面有一支槍，那人說那槍就是要對付我的」
 (見偵卷第七六頁反面第六至八行) ；於第一審調查時陳稱：「在飯店的時侯發現 (
手槍) ，我在窗前西餐廳時並無見到」 (見一審卷第四七六頁正面第四、五行) ，均
明指其在「窗前西餐廳」時，並未目睹周志強曾有亮槍之舉，原判決對上開有利上訴
人之證據不予採納，卻未說明其不予採納之理由，尚嫌理由欠備。(二)上訴人行為後，
槍砲彈藥刀械管制條例於八十五年九月二十五日修正增訂第九條之一 (即八十六年十
一月二十四日修正後之第十條) ，該增訂條文第三項對於未經許可無故持有改造模型
槍者，定有處罰明文。本件扣案之德製八ＭＭ半自動金屬模型手槍一把，經內政部警
政署刑事警察局鑑定結果，認係德製ＲＥＣＫ８ＭＭ半自動金屬模型手槍，主要材質
為金屬，槍管貫通，機械性能良好，具殺傷力。亦即屬於該局八十三年九月間完成研
究分析報告所指之「西德製八ＭＭ半自動金屬模型手槍」，有內政部警政署刑事警察
局八十三年十月十九日刑鑑字第八五八八九號鑑驗通知書、八十六年一月二十日刑鑑
字第二七三號函附卷可稽 (見偵卷第九八頁、原審更(一)卷第四八頁) 。而上開研究分
析報告所指之「西德製八ＭＭ半自動金屬模型手槍」係改造模型槍，此觀內政部警政
署刑事警察局八十三年二月二十一日刑鑑字第五四四六二號函及所附該研究分析報告
前言之說明 (見一審卷第五二三、五二五頁) ，即可瞭然。原審於八十六年四月七日
判決時，上開增訂條文業已公布施行，原判決既採用內政部警政署刑事警察局之鑑定
結果，認扣案槍枝係德製ＲＥＣＫ８ＭＭ半自動金屬模型手槍 (為改造模型槍) ，即
應依刑法第二條第一項規定，就新舊法加以比較，以定法律之適用。原判決未注意及
此，亦有不適用法則之違誤。上訴意旨，執以指摘原判決不當，非無理由，應認原判
決仍有發回更審之原因。
據上論結，應依刑事訴訟法第三百九十七條、第四百零一條，判決如主文。
中      華      民      國    八十八    年      一      月    二十八    日
                              最高法院刑事第五庭
                                  審判長法官  黃  劍  青
                                        法官  劉  敬  一
                                        法官  林  增  福
                                        法官  邵  燕  玲
                                        法官  張  清  埤
      右正本證明與原本無異
                                              書  記  官
中      華      民      國    八十八    年      二      月      三      日
